臺北高等行政法院判決
　　　　　　　　　　　　　　　　　　 96年度簡字第00566號
原　　　告　甲○○
被　　　告　法務部
代　表　人　乙○○部長）住同.
上列當事人間因申報公職人員財產事件，原告不服行政院中華民
國96年05月18日院臺訴字第0960085581號訴願決定，提起行政訴
訟。本院判決如下：
　　主      文
原告之訴駁回。
訴訟費用由原告負擔。
　　事實及理由
一、程序說明：
    本件因屬不服行政機關所為罰鍰處分而涉訟，其標的之金額
    為新臺幣（下同）70,000元，係在20萬元以下，依行政訴訟
    法第229 條第1 項第2 款、第2 項規定及司法院民國（下同
    ）92年09月17日（92）院臺廳行一字第23681 號令，應適用
    簡易程序，本院並依同法第223 條第1 項規定，不經言詞辯
    論，逕行裁判。
二、事實概要：
    原告係臺東縣豐田國民中學總務主任，為公職人員財產申報
    法第2 條第1 項第11款規定應申報財產之人員，於93年辦理
    財產申報時，漏報其配偶郭淑珠君所有坐落臺南縣西港鄉○
    ○段0000-0000 地號土地1 筆（價值460,889 元）、臺灣銀
    行臺東分行（以下簡稱台灣銀行）存款124,267 元、國泰世
    華商業銀行鳳山分行（以下簡稱國泰世華銀行）存款14,604
    元、中國國際商業銀行三多分行（以下簡稱中國商銀）存款
    1,002,896 元，及溢報其配偶中華郵政股份有限公司（以下
    簡稱郵局）存款907,326 元、高雄銀行股份有限公司（以下
    簡稱高雄銀行）存款18,695元，合計溢、漏報總數為2,528,
    763 元（訴願決定書誤算為合計溢、漏報2,528,677 元，原
    處分書誤算郵局金額、漏列中國商銀漏報部份，被告以96年
    05月09日法政決字第0961106111號函更正），為故意申報不
    實。被告乃依公職人員財產申報法第11條第1 項後段規定，
    以95年11月17日法財申罰字第0951118729號處分書處原告罰
    鍰7 萬元。原告不服經訴願被駁回，提起行政訴訟。
三、兩造聲明：
  (1)原告聲明求為判決：
    訴願決定及原處分均撤銷。
    訴訟費用由被告負擔。
  (2)被告聲明求為判決：
    原告之訴駁回。
    訴訟費用由原告負擔。
四、兩造之爭點：
　(1)原告主張之理由：
    其配偶因兄弟爭產，而將臺南縣西港鄉○○段0000-0000 地
    號土地之過戶事宜，委託配偶之兄長辦理，惟其兄分三次過
    戶，致申報時有所疏漏；另溢、漏報配偶存款之主因在於配
    偶自87年起即罹患重度憂鬱症，而所漏報臺灣銀行存款，係
    每月退休金加利息，溢報之中國國際商業銀行三多分行存款
    ，係由中華郵政存款匯入100 萬元所致，且夫妻財產分別管
    理，因不過問隱私而導致，並無故意申報不實，被告以之裁
    罰自屬違法，訴願決定未予糾正，亦有違誤，均應撤銷之。
　(2)被告主張之理由：
    原告於93年漏、溢報其配偶名下土地、存款情事，有原告
      93年度申報表、土地登記謄本、郵局94年02月24日郵政儲
      金帳戶詳情表、臺灣銀行94年03月22日存款餘額表、國泰
      世華銀行94年03月17日（94）國世鳳山字第0065號函、高
      雄銀行95年08月09日高銀密業管字第0950000094號書函、
      中國商銀存款餘額證明明細表等在卷足憑，應無疑義。被
      告依法裁罰，並無違誤。
    原告於申報之初，自應詳查財產現狀，俾便正確申報，原
      告配偶既將土地過戶事宜委由其兄辦理，即應於申報前向
      配偶之兄長確認自身土地持有情形後，始提出申報，況此
      洽詢地政機關即可得知。至原告稱其妻患有憂鬱症乙節，
      依被告89年12月18日法89財申罰字第032621號函規定，申
      報人因與配偶感情不睦或有其他事實上不能申報配偶財產
      之事由，可於財產申報表敘明該事由，並於受理申報機關
      （構）進行實質查核時提出具體事證供調查，以解免申報
      人故意申報不實之責任。惟原告於93年度財產申報表，及
      94年04月14日提出之說明，均未提及有此不能確實申報配
      偶財產之事由，故此應係卸責之詞，無從憑信；縱認配偶
      患有憂鬱症，但只要請求配偶提出金融機構存摺，由原告
      代為登簿，即可得知配偶存款類財產現況，衡情應不致影
      響原告誠實申報之義務。
    另原告稱溢漏申報係因申報基準日前一日由郵局匯款100
      萬元至中國商銀乙節，按公職人員應申報之財產，為「各
      該申報日」，其本人、配偶及未成年子女所有之本法第5
      條第1項各款所列之財產，本法施行細則第10條第6 項定
      有明文，原告既以93年12月28日為申報日，自應確實查詢
      該日之財產現狀，尚難事後以退休金加計利息、申報日前
      匯款等事由卸責。
五、得心證之要領：
  (1)本件原告係臺東縣豐田國民中學總務主任，為公職人員財產
    申報法第2 條第1 項第11款規定應申報財產之人員，兩造並
    無爭執。且公職人員及其配偶之所有應申報財產應一併申報
    ，就每筆土地及存款類總額達100 萬元者，即應逐一申報，
    公職人員財產申報法第5 條第1 項、第2 項，同法施行細則
    第15條、第19條第1 項第1 款定有明文（公職人員財產申報
    法96年03月21日修正迄今尚未施行，本文均依修正前之規定
    ）；如果配偶有未能協助申報之情事，亦得依主管機關（即
    被告）89年12月18日法89財申罰字第032621號之函釋，申報
    人因與配偶感情不睦或有其他事實上不能申報配偶財產之事
    由，可於財產申報表敘明該事由，並於受理申報機關（構）
    進行實質查核時提出具體事證供調查，以解免申報人故意申
    報不實之責任。故公職人員財產申報法、填表說明，及相關
    函釋均已詳細列載應如何申報，原告於申報之初，自應詳閱
    相關規定，並確實向地政機關及金融機構查詢，俾便正確申
    報，始符合公職人員財產申報法之立法意旨及相關規定。這
    是對擔任特定職務之公職人員所為之最低限度要求，如此其
    財務狀況始得以供公眾檢驗，進而促進人民對政府施政廉能
    之信賴。是公職人員若未能確實申報財產狀況，以多報少、
    以少報多均屬不實，原告既有相關規範及填表說明供參，自
    無由以申報錯誤而圖卸責。
  (2)原告於93年漏、溢報其配偶名下土地、存款情事，有原告93
    年度申報表（被告卷宗p-18）、土地登記謄本（被告卷宗p-
    04）、郵局94年02月24日郵政儲金帳戶詳情表（被告卷宗p-
    08）、臺灣銀行94年03月22日存款餘額表（被告卷宗p-09）
    、國泰世華銀行94年03月17日（94）國世鳳山字第0065號函
    （被告卷宗p-10）、高雄銀行95年08月09日高銀密業管字第
    0950000094號書函（被告卷宗p-06）、中國商銀存款餘額證
    明明細表（被告卷宗p-11）等在卷足憑，經核對各該款項及
    價額：
    臺灣銀行：申報1,595,500+1,183,488=2,778,988 元，實
      為2,903,255 元，漏報124,267 元。
    中國商銀：申報1,046,532 元，實為2,049,428 元，漏報
      1,002,982 元。
    國泰世華銀行：申報563,965 元，實為578,569 元，漏報
      14,604 元
    郵局：申報1,070,085 元，實為161,983+776=162,759 元
      共2 筆，溢報907,326 元。
    高雄銀行：申報610,860 元，實為592,165 元，溢報18,6
      95元。
    土地：面積1220㎡，公告現值每㎡為3,400 元，權利範圍
      1/9 ，價值：1220*3400/9=460,889 元。
    合計不實申報共2,528,763 元，應堪認定。
  (3)既每筆土地，及存款類總額達100 萬元者，即應逐一申報，
    公職人員財產申報法第5 條第1 項、第2 項，同法施行細則
    第15條、第19條第1 項第1 款定有明文，原告自無由以未及
    時確認或未注意其他匯款，主張申報錯誤而卸責。原告既以
    93年12月28日為申報日，即應詳實申報該日財產現狀，其稱
    坐落台南縣西港鄉○○段0000-0000 地號土地於94年06月間
    過戶予配偶兄長之次子云云，即或屬實，惟該土地係申報日
    後始移轉所有權，故93年辦理財產申報時仍屬其配偶所有之
    財產，自應一併申報。另稱配偶患有重度憂鬱症云云，提起
    訴願時提出之行政院衛生署臺東醫院診斷證明書係95年12月
    04日所開具，提起訴訟所提出之高雄醫學大學附設中和紀念
    醫院領藥單據係96年09月21日，均為財產申報後之情形，自
    無法為原告所述有利之證明；另原告提出90年10月02日行政
    院衛生署臺東醫院診斷證明書證實89年09月26日至90年10月
    02日期間患有重鬱症，宜長期休養不宜工作者，是當時之情
    狀，無法判定原告93年12月28日申報時，其配偶之身心狀況
    會導致其無法如實申報，而且如果會造成原告申報之困擾，
    亦得依被告89年12月18日法89財申罰字第032621號之函釋辦
    理，而原告於93年財產申報表及94年04月14日提出之說明，
    均未提及有此不能確實申報配偶財產之事由，所主張自不足
    採。原告未確實查詢配偶之財產狀況，及未詳閱公職人員財
    產申報相關規定，任意以數月前存摺之登載為據，顯可預見
    其申報資料將與實際財產狀況不符，猶輕率為之，以致有溢
    、漏報情形發生，其主張非因故意而為之，自無足採。
六、綜上所述，原告主張各節，均無可採，原處分以原告違反公
    職人員財產申報法（96年03月21日修正前）第5 條第1 項、
    第2 項，同法施行細則第15條、第19條第1 項第1 款之規定
    ，依同法第11條第1 項後段（罰鍰6 萬元至30萬元）之規定
    ，處罰鍰7 萬元，核無違誤，訴願決定予以維持，亦無不合
    。原告仍執前詞，訴請撤銷，為無理由，應予駁回。
七、據上論結，本件原告之訴為無理由，爰依行政訴訟法第233
    條第1 項、第98條第1 項前段，判決如主文。
中　　華　　民　　國　　96　　年　  11　　月　 29  　 日
                          第三庭 法  官  陳心弘
上為正本係照原本作成。
本件以訴訟事件所涉及之法律見解具有原則性者為限，始得於本
判決送達後20日內向本院提出上訴狀並表明上訴理由，如已於本
判決宣示後送達前提起上訴者，應於判決送達後20日內補具上訴
理由（均按他造人數附繕本），且經最高行政法院許可後方得上
訴。
中　　華　　民　　國　　96　　年　  11　　月　 29  　 日
    　　　　　　　　　　　　　　 書記官  王英傑
